臺灣士林地方法院民事判決
110年度保險字第6號
原      告  丁啟書

訴訟代理人  周政律師  
被      告  譚亘捷
訴訟代理人  吳賢明律師
被      告  台灣人壽保險股份有限公司
法定代理人  黃思國
訴訟代理人  蔡耀瑩
            彭國瑋
            李永堃
上列當事人間確認保險金債權存在事件，本院於中華民國111年4
月8日言詞辯論終結，判決如下：
    主  文
原告之訴駁回。
訴訟費用新臺幣參萬伍仟陸佰伍拾元由原告負擔。
  事實及理由
甲、程序事項：
壹、按確認之訴，非原告有即受確認判決之法律上利益者，不得
    提起，民事訴訟法第247條第1項前段定有明文。所謂即受確
    認判決之法律上利益，係指法律關係之存否不明確，原告主
    觀上認其在法律上之地位有不安之狀態存在，且此種不安之
    狀態，能以確認判決將之除去者而言，若縱經法院判決確認
    ，亦不能除去其不安之狀態者，即難認有受確認判決之法律
    上利益（最高法院52年台上字第1240號判決意旨參照）。
貳、查原告起訴主張被告甲○○對於被告台灣人壽保險股份有限公
    司（下稱台灣人壽）具有後述保險契約之祝壽保險金新臺幣
    （以下未註明幣別均為新臺幣）350萬元債權存在，為被告
    所否認，而此法律關係存否不明，將導致原告對甲○○之債權
    有無法獲得清償之危險，此狀態得以確認判決予以排除，依
    前揭規定及判決意旨，原告提起本件訴訟，有即受確認判決
    之法律上利益，應予准許，至於原告之訴有無理由，乃實體
    審究事項。故甲○○抗辯原告提起本訴不合於上開規定云云，
    即非可採。 
乙、實體事項：
壹、原告主張：
一、訴外人即甲○○之父譚士雄於民國102年7月11日以自己為要保
    人，甲○○為被保險人，與台灣人壽簽訂保單號碼0000000000
    ，保險金額350萬元之台灣人壽金有利還本終身保險（下稱
    系爭保險契約），並指定甲○○為系爭保險契約之祝壽保險金
    受益人（下稱系爭受益人）。
二、原告對甲○○提起損害賠償訴訟，經臺灣高雄地方法院（下稱
    高雄地院）107年度重訴字第198號受理，判決甲○○應給付原
    告美金285,000元，及自107年2月22日起至清償日止，按週
    年利率5%計算之利息，並負擔訴訟費用83,962元（下稱系爭
    判決），確定在案，原告乃持以聲請對甲○○之財產強制執行
    ，經高雄地院108年度司執字第62409號受理，僅受償9,174
    元，而核發債權憑證（下稱系爭債權憑證）予原告。
三、嗣原告持系爭債權憑證聲請對甲○○之財產強制執行，經本院
    110年度司執字第18225號受理，於110年4月6日核發扣押命
    令，禁止甲○○於系爭判決確定所負債務範圍內收取對台灣人
    壽之祝壽保險金債權或為其他處分（下稱系爭扣押命令），
    經台灣人壽聲明異議，而執行無著終結在案。
四、惟系爭保險契約之祝壽保險金債權於契約成立時即存在，至
    於停止條件尚未成就而未生效則為另一問題，甲○○對於台灣
    人壽之上開祝壽保險金350萬元債權自屬存在。又譚士雄於1
    10年7月14日以書面通知台灣人壽將系爭受益人變更為譚士
    雄，未經甲○○同意，自屬無效。再者，譚士雄係為協助甲○○
    脫產而與台灣人壽通謀虛偽意思表示，進行系爭受益人變更
    ，依民法第87條第1項前段規定，應屬無效，為此，提起本
    訴等語。
五、並聲明：確認甲○○對於台灣人壽之系爭保險契約之祝壽保險
    金350萬元債權存在。
貳、被告方面：
一、甲○○則以：
　㈠甲○○為61年11月出生，目前未滿50歲，距離系爭保險契約第1
    5條所約定之111歲，為不確定之事實，且系爭保險契約除譚
    士雄得隨時終止外，期間如發生被保險人身故或全殘廢之保
    險事故，經台灣人壽給付保險金後，契約亦終止，因此，該
    祝壽保險金債權之停止條件尚未成就，甲○○對台灣人壽並無
    該祝壽保險金350萬元之債權存在。
　㈡再者，系爭受益人業經甲○○同意變更為譚士雄，並自110年7
    月16日起生效，譚士雄既為要保人，依約隨時得變更系爭受
    益人，無庸台灣人壽同意，自無通謀虛意思表示之必要，且
    系爭受益人為何人亦不影響台灣人壽於停止條件成就後之給
    付義務，台灣人壽實無與譚士雄通謀為意思表示之動機，原
    告主張系爭受益人變更為通謀虛偽意思表示，自非可採。故
    原告主張甲○○對於台灣人壽之祝壽保險金350萬元債權存在
    ，為無理由等語，資為抗辯。
二、台灣人壽則以：
　㈠甲○○雖曾為系爭保險契約之系爭受益人，惟甲○○係61年出生
    ，目前保險年齡尚未滿111歲，不符合系爭保險契約第15條
    約定，對台灣人壽尚無請求祝壽保險金之權利，自無此債權
    存在。
　㈡又依系爭保險契約第30條第2項第2款、第3項約定、保險法第
    111條規定，譚士雄依約行使處分權，其變更系爭受益人之
    行為，係屬單獨行為，無庸台灣人壽同意，自無通謀虛偽意
    思表示之適用，原告主張被告間就系爭受益人變更為通謀虛
    偽意思表示而無效云云，即非可採等語，資為抗辯。
三、並均聲明：原告之訴駁回。　　
參、兩造不爭執事項：（見本院卷第338頁，部分文字因判決編
    輯略為修改）
一、兩造對彼此所提出之書證形式上真正不爭執。
二、甲○○之父譚士雄於102年7月11日以自己為要保人，甲○○為被
    保險人，與被告台灣人壽訂立系爭保險契約，並指定甲○○為
    系爭受益人，內容詳如本院卷第70至75、86至101頁。
三、原告對甲○○提起損害賠償訴訟，經高雄地院107年度重訴字
    第198號受理，為系爭判決，並確定在案，原告乃持以聲請
    對甲○○之財產為強制執行，經高雄地院108年度司執字第624
    09號受理，僅受償9,174元，而核發系爭債權憑證予原告。
四、原告持系爭債權憑證聲請對甲○○之財產強制執行，經本院11
    0年度司執字第18225號受理，於110年4月6日核發系爭扣押
    命令，經台灣人壽聲明異議，而執行無著終結在案，內容詳
    如本院卷第128至133頁。
五、譚士雄於110年7月14日以書面通知台灣人壽將系爭受益人變
    更為譚士雄，經台灣人壽於110年7月16日收受，並自110年7
    月16日變更，內容詳如本院卷第248至250 、272至273頁。
肆、本院之判斷：（依本院卷第339頁所載兩造爭執事項進行論
    述）
一、按表意人與相對人通謀而為虛偽意思表示者，其意思表示無
    效，民法第87條第1項前段固有明定。惟按系爭保險契約第3
    0條第2項第2款約定：「…要保人得依下列規定指定或變更受
    益人：…二、於保險事故發生前經被保險人同意變更受益人
    ，如要保人未將前述變更通知本公司者，不得對抗本公司。
    」同條第3項約定：「前項受益人的變更，於要保人檢具申
    請書及被保險人的同意書送達本公司時，本公司應即予批註
    或發給批註書。」（見本院卷第95頁）。再按保險法第111
    條規定：「受益人經指定後，要保人對其保險利益，除聲明
    放棄處分權者外，仍得以契約或遺囑處分之。要保人行使前
    項處分權，非經通知，不得對抗保險人。」經查：
　㈠由系爭保險契約第30條第2項第2款、第3項約定及保險法第11
    1條規定，可知譚士雄變更系爭受益人為其處分權之行使，
    無庸台灣人壽之同意，僅係譚士雄須依上開約定履行一定之
    程序後通知台灣人壽，始能對台灣人壽發生系爭受益人變更
    之效力。而此所謂通知，為譚士雄向台灣人壽通知系爭受益
    人變更之行為，其性質上為觀念通知，於通知到達台灣人壽
    時，即對之發生效力，無庸其等意思表示合致，自無民法第
    87條規定適用之餘地。因此，原告主張系爭受益人變更為被
    告間通謀虛偽意思表示，依民法第87條第1項前段規定無效
    云云，於法不合，不足採信。
　㈡又被告主張甲○○於110年7月14日同意系爭受益人變更為譚士
    雄，其等並簽名於保險契約內容變更申請書上，郵寄後於11
    0年7月16日送達台灣人壽，經台灣人壽自110年7月16日起變
    更系爭受益人為譚士雄之事實，業據台灣人壽提出保險契約
    內容變更確認函、契約內容變更批單、保險契約內容變更申
    請書為證（見本院卷第248至250、272至273頁），並經甲○○
    所委任之訴訟代理人於111年4月8日本院言詞辯論期日陳稱
    ：甲○○有同意變更系爭受益人等語明確（見本院卷第340頁
    ），堪認屬實。足證系爭受益人變更合於系爭保險契約第30
    條第2項第2款、第3項所約定之程序，並自110年7月16日起
    變更為譚士雄。故原告主張系爭受益人變更未得甲○○同意，
    應屬無效云云，自非可採。
二、末按系爭保險契約第15條約定：「被保險人於保險年齡達11
    1歲之保單週年日仍生存且本契約仍屬有效時，本公司依保
    險年齡達110歲之當年度保險金額給付祝壽保險金。」（見
    本院卷第91頁）。可知祝壽保險金債權須上開契約所約定之
    條件成就時始發生，並非系爭保險契約訂立時，系爭受益人
    即取得祝壽保險金債權。查系爭受益人自110年7月16日起已
    變更為譚士雄，且被保險人甲○○係61年出生，需至172年甲○
    ○仍生存，且系爭保險契約仍屬有效時，台灣人壽給付祝壽
    保險金之條件始成就，譚士雄或條件成就時之系爭受益人，
    始得請求台灣人壽給付祝壽保險金，而對台灣人壽具有祝壽
    保險金債權，甲○○既非系爭受益人，且給付條件亦未成就，
    其對台灣人壽自無此債權存在。因此，原告請求確認甲○○對
    台灣人壽就系爭保險契約之祝壽保險金350萬元債權存在，
    為無理由。　　
三、至於原告聲請傳喚證人譚士雄，待證系爭受益人變更為通謀
    虛偽意思表示（見本院卷第261頁）。惟譚士雄對於系爭受
    益人變更具有處分權，無庸台灣人壽之同意，業如前述，故
    原告此部分調查證據之聲請，核無必要，應予駁回。　
四、從而，原告請求確認甲○○對於台灣人壽之系爭保險契約之祝
    壽保險金350萬元債權存在，為無理由，應予駁回。
伍、本件事證已臻明確，兩造其餘之攻擊或防禦方法及證據，經
    本院斟酌後，認為均不足以影響本判決之結果，自無一一詳
    予論駁之必要，併此敘明。
陸、本件訴訟費用額確定為35,650元（即第一審裁判費35,650元
    ），依民事訴訟法第78條規定，由敗訴之原告負擔。
柒、據上論結，本件原告之訴為無理由，依民事訴訟法第78條，
    判決如主文。
中    華    民    國    111    年    5    月     9    日
                  民事第二庭   法  官   蘇錦秀
以上正本係照原本作成。
如對本判決上訴須於判決送達後20日內向本院提出上訴狀。如委
任律師提起上訴者，應一併繳納上訴審裁判費。
中    華    民    國    111    年    5    月     9   日
                               書記官   詹欣樺